【裁判字號】    90,台上,5253
【裁判日期】    900823
【裁判案由】    妨害投票
【裁判全文】
最高法院刑事判決                                九十年度台上字第五二五三號
    上  訴  人  丁 ○ ○
                丙 ○ ○
                甲 ○ ○
                乙○○○
右上訴人等因妨害投票案件，不服台灣高等法院台南分院中華民國八十九年八月十五
日第二審更審判決（八十八年度上更(一)字第四八五號，起訴案號：台灣嘉義地方法院
檢察署八十七年度偵字第三二五六、三九四四號），提起上訴，本院判決如左：
    主  文
上訴駁回。
    理  由
按刑事訴訟法第三百七十七條規定，上訴於第三審法院，非以判決違背法令為理由，
不得為之。是提起第三審上訴，應以原判決違背法令為理由，係屬法定要件。如果上
訴理由狀並未依據卷內訴訟資料，具體指摘原判決不適用何種法則或如何適用不當，
或所指摘原判決違法情事，顯與法律規定得為第三審上訴理由之違法情形，不相適合
時，均應認其上訴為違背法律上之程式，予以駁回。本件上訴人丁○○、丙○○、甲
○○、乙○○○上訴意旨略稱：(一)、人民對其居住及遷徙於何處，享有充分絕對之自
由權，不因戶籍為遷入登記，即限制必須居住於戶籍登記所在地。現行法令並無戶籍
登記與住、居所必須同一之明文，故戶籍登記與住、居所不同一，乃居住自由權之體
現，丙○○、甲○○、乙○○○縱有未居住於戶籍登記地之事實，其合憲性不容置疑
。原判決謂此等行為屬「其他非法方法」，其適用法律，明顯違憲。(二)、公職人員選
舉罷免法第二十三條、第二十九條，以戶籍登記、編造選舉人名冊，為投票地認定之
唯一依據，其立法技術值得商榷。投票權人之資格認定，不應依附於戶籍登記，而應
以較佳之立法方式規範，原判決依據上開規定認上訴人等違法，明顯違背憲法所保障
居住遷徙之自由權。(三)、刑法第一百四十六條第一項之所謂使投票發生不正確之結果
，係指應不當選而當選或應當選而落選之情形，原判決竟將之擴張為候選人之投票率
或得票率發生不正確即屬之，明顯有違罪刑法定主義及禁止類推之原則，其適用法律
，亦顯然違法。且法定政治上之選舉，均採無記名、秘密式投票。而蓋票情形，有廢
票或有效票，於蓋有效票時，始有生投票正確與否之問題。丙○○、甲○○、乙○○
○所蓋之選票，究竟被認定為有效票，抑或無效票，若屬無效票，即不生使投票發生
不正確結果之問題；若屬有效票，渠等係投票支持何人，原審均未調查，即謂已使投
票數為不實之增加，足以生不正確之結果，自有應於審判期日調查之證據而未予調查
之違法。又丙○○、甲○○、乙○○○遷徙至丁○○住處，實皆係欲辦農民保險之故
，非為投票選舉才遷戶口云云。
惟查：證據之取捨、事實之認定，乃事實審法院職權行使之範圍，茍其證據之取捨及
事實之認定，不違背經驗法則與論理法則，即不容任意指摘為違法，而據為上訴第三
審之適法理由。原判決依據上訴人等坦承係因選舉支持丁○○競選里長而遷徙戶口至
其住處，實際上丙○○、甲○○、乙○○○及已判決確定之陳燈春等人 (詳如原判決
附表所載 )並未居住在該處，暨嘉義縣警察局朴子分局大鄉派出所警員黃裕松數次前
往複查，丙○○等人並未有居住該處事實之民國八十七年六月八日報告書，並嘉義縣
警察局朴子分局大鄉派出所戶口查察通報單、嘉義縣朴子市戶政事務所簡便行文表、
丙○○等人住址變更撤銷登記申請書、戶籍謄本、住址變更戶籍登記申請書、遷入使
用房屋同意書委託書、嘉義縣朴子市第三屆大鄉里選舉人名冊、朴子市第二選區第二
十一投開票所報告表等證據，綜合判斷，認定丙○○、甲○○、乙○○○及已判決確
定之陳燈春等人以虛報遷入丁○○住戶之方式，將戶籍遷入後，除李玉雯、陳英梅、
涂正道外，其餘均於八十七年六月十三日選舉投票日，前往朴子市第三屆大鄉里第二
選舉區第二十一投票所領取選票投票，使大鄉里里長選舉之投票發生不正確之結果，
經開票結果丁○○得票數一千二百七十七票而當選該里里長，上訴人等確有共同妨害
投票之犯行，因而撤銷第一審關於上訴人等部分不當之判決，改判仍論處上訴人等共
同以非法之方法使投票發生不正確之結果罪刑，已明所憑之證據及認定之理由。復
論述刑法第一百四十六條第一項之概括規定，其立法目的在杜絕任何選舉舞弊，以達
選舉之純正及公平，除使用詐術外，其他以一切非法律允許之方法，達妨害選舉之純
正及公平者，均有該條之適用；所謂使投票發生不正確之結果，以致該選區之整體投
票結果，發生不正確之結果為已足，而不以行為人所支持之特定候選人已否當選為必
要，其既遂與否，在於使投票票數發生不正確之結果，即足當之，並不以選舉結果是
否正確為依據；公職人員選舉罷免法第十五條第一項有選舉權人在各該選區繼續居住
四個月以上者，始得為公職人員選舉各該選舉區之選舉人之規定，重在居住之事實，
而非形式上之戶籍登記，若實際上並未居住該選舉區，為支持某特定候選人，而虛報
遷入戶籍者，自有妨害選舉之純潔及公正性；且虛報戶籍遷入，依戶籍法第五十四條
之規定，應加以行政處罰，若以虛報戶籍遷入之手段，達妨害投票之目的，自非法律
所允許之方法，除依戶籍法規定予以行政處罰外，另應該當於刑法第一百四十六條所
規定之「其他非法之方法」之要件；按憲法第一百二十九條所規定之無記名投票，固
有使投票內容隱密之效果，惟倘無居住之事實，而虛報戶籍遷入登記，經戶籍機關編
入選舉人名冊，並參加選舉投票，顯足以使該選舉區計算得票比率基礎之選舉人人數
及投票之票數為不實之增加，縱因查證困難，無法得知其等投票選舉之特定候選人為
誰，然不論投與何人，既已使選舉權人之人數及投票數為不實之增加，自足以使投票
發生不正確之結果；又雖人民有居住、遷徙之自由及選舉、罷免、創制、複決之權，
然所謂居住遷徙自由及選舉權，並非漫無限制，依憲法第二十三規定，仍得以法律限
制之，倘未曾於該選舉區居住，或居住未達一定期間者，依公職人員選舉罷免法第十
五條第一項反面解釋，自不適於選舉該選舉區之公職人員，該規定之目的在於戶籍管
理、維護社會秩序及選舉之公平性，均係為維護社會秩序之必要，而對人民居住遷徙
自由及選舉權所附加之限制，是依憲法規定，人民固有遷徙之自由，但並無為虛偽戶
籍登記之自由與權利，上訴人等以不實遷入戶籍之方式，致使非實際居住於上開選舉
區之人取得選舉權而參與投票，即係以虛報遷入戶籍取得投票權而參與投票，自屬刑
法第一百四十六條所規定非法方法之範疇，與憲法所保障之遷徙自由無關。而以上訴
人等辯稱憲法規定之居住及遷徙自由，不因戶籍為遷入之登記，即限制必須住於戶籍
登記所在地，故戶籍法第六十三條規定，僅課以不實之申請者行政罰鍰，立法目的即
在於維護居住、遷徙之自由，渠等依據已公告之選舉人名冊，於戶籍登記處為投票之
行為，尚難謂為有何不法云云，乃卸責之詞，不足採信，於理由內詳加說明及指駁。
經核所為論斷，均與卷內資料相符，從形式上觀察，並無認定事實不依證據或有何採
證違背經驗法則、論理法則或調查未盡或違背罪刑法定主義、禁止類推解釋原則等違
法情形存在。上訴意旨，非依卷內資料執為指摘，徒就原判決已說明之事項，任意指
摘為違法，且為事實之爭執，顯與法律規定得為第三審上訴理由之違法情形，不相適
合。其上訴違背法律上之程式，應予駁回。
據上論結，應依刑事訴訟法第三百九十五條前段，判決如主文。
中      華      民      國     九十     年      八      月    二十三    日
                              最高法院刑事第十庭
                                  審判長法官  陳  炳  煌
                                        法官  韓  金  秀
                                        法官  吳  信  銘
                                        法官  徐  文  亮
                                        法官  蕭  仰  歸
      右正本證明與原本無異
                                              書  記  官
中      華      民      國     九十     年      八      月    二十七    日


司法院資訊處製作；財團法人民間司法改革基金會備份。
